臺灣高等法院刑事判決
110年度上易字第1084號
上  訴  人  臺灣桃園地方檢察署檢察官
被      告  吳志法



上列上訴人因被告違反毒品危害防制條例案件，不服臺灣桃園地
方法院109年度審易字第1991號，中華民國109年12月31日第一審
判決（起訴案號：臺灣桃園地方檢察署109年度撤緩毒偵字第566
號），提起上訴，本院判決如下：
    主  文
上訴駁回。
    理  由
一、公訴意旨略以：被告甲○○基於施用第二級毒品之犯意，於民
    國108年2月18日、19日間某時許，在桃園市蘆竹區南山路友
    人住處內，以將第二級毒品甲基安非他命置於玻璃球內燒烤
    吸食其煙霧方式，施用第二級毒品甲基安非他命1次。嗣於1
    08年2月22日下午5時許，因其為毒品調驗人口，為警通知其
    到場採尿送驗後，結果呈甲基安非他命陽性反應，因認被告
    所為係涉犯毒品危害防制條例第10條第2項之施用第二級毒
    品罪嫌等語。
二、原判決意旨略以：㈠被告前因施用毒品案件，經原法院裁定
    送觀察勒戒，於104年9月15日執行完畢釋放，再經臺灣桃園
    地方檢察署檢察官以104年度毒偵字第928號為不起訴處分確
    定。㈡又被告本案施用第二級毒品行為，雖經臺灣桃園地方
    檢察署檢察官以108年度毒偵字第1645號為附命完成戒癮治
    療之緩起訴處分，然被告並未完成戒癮治療，而遭檢察官以
    109年度撤緩字第425號撤銷緩起訴處分確定。㈢被告本案施
    用毒品行為之前3年內並無經觀察、勒戒或強制戒治，抑或
    已完成戒癮治療之情事，檢察官就本案起訴，係欠缺訴訟條
    件，屬起訴之程序違背規定，是本件公訴不受理等語。
三、檢察官上訴意旨略以：撤銷緩起訴處分後之法律效果為「依
    法起訴」，此乃因被告事實上已接受等同「觀察、勒戒」之
    處遇，惟其竟未能履行該條件，自應於撤銷緩起訴處分後就
    前案依法起訴，而無再次聲請觀察勒戒之必要。本件被告施
    用第二級毒品之行為，經臺灣桃園地方檢察署檢察官以108
    年度毒偵字第1645號為附命完成戒癮治療之緩起訴處分，惟
    因被告未完成戒癮治療，而遭同署檢察官以109年度撤緩字
    第425號撤銷緩起訴處分確定，是本案被告事實上已接受等
    同觀察、勒戒之處遇，自應由檢察官逕行起訴，無再次聲請
    觀察、勒戒之必要等語。　　
四、按起訴之程序違背規定者，應諭知不受理之判決，並得不經
    言詞辯論為之，刑事訴訟法第303條第1款、第307條定有明
    文；而「起訴」者，係指案件繫屬於法院之日而言，此觀最
    高法院81年度台上字第876號判決意旨自明。又若檢察官依
    法應先將被告送勒戒處所觀察、勒戒，卻未將被告先送勒戒
    處所觀察、勒戒，而逕行起訴，其起訴之程序違背規定，自
    應諭知不受理之判決（最高法院88年度台非字第146號判決
    要旨參照）。
五、次按被告行為後，毒品危害防制條例第20條第3 項、第23條
    第2 項，業於109 年1 月15日修正公布，並增訂第35條之 1
    過渡規定，且均於109 年7 月15日施行。而依新增訂毒品危
    害防制條例第35條之1 第1 款規定，於該條例109 年7 月15
    日修正施行前犯同條例第10條之罪之案件，於修正施行後，
    偵查中之案件，由檢察官依修正後規定處理；則法院即應依
    修正後規定審查檢察官之聲請是否合法。查公訴意旨認定被
    告施用毒品之犯罪時間為108 年2 月18、19日間某時，係在
    該條例109 年7 月15日修正施行前，而本案起訴繫屬於原法
    院之日期為修正施行後之109 年9月30日（有臺灣桃園地方
    檢察署函上之原法院收文戳可證），揆諸前揭說明，應依修
    正後規定審查檢察官起訴是否合法。
六、再按犯第10條之罪者，檢察官應聲請法院裁定，或少年法院
    （地方法院少年法庭）應先裁定，令被告或少年入勒戒處所
    觀察、勒戒，其期間不得逾2 月；觀察、勒戒後，檢察官或
    少年法院（地方法院少年法庭）依據勒戒處所之陳報，認受
    觀察、勒戒人無繼續施用毒品傾向者，應即釋放，並為不起
    訴之處分或不付審理之裁定，認受觀察、勒戒人有繼續施用
    毒品傾向者，檢察官應聲請法院裁定或由少年法院（地方法
    院少年法庭）裁定令入戒治處所強制戒治，其期間為6 個月
    以上，至無繼續強制戒治之必要為止。但最長不得逾1 年；
    依前項規定為觀察、勒戒或強制戒治執行完畢釋放後，3 年
    後再犯第10條之罪者，適用前2 項之規定，（修正後即現行
    ，下同）毒品危害防制條例第20條第1 項、第2 項、第 3項
    定有明文。而上開所謂「3 年後再犯」，只要本次再犯（不
    論修正施行前、後）距最近1 次觀察、勒戒或強制戒治執行
    完畢釋放，已逾3 年者，即該當之，不因其間有無犯第 10
    條之罪經起訴、判刑或執行而受影響（最高法院109 年度台
    上大字第3826號刑事大法庭裁定意旨參照)；又被告因「戒
    癮治療」未完成，其「附命緩起訴」處分被撤銷，自與觀察
    、勒戒執行完畢之情形有別，不能等同曾受觀察、勒戒之處
    遇(最高法院110年度台非字第98號判決意旨參照）。
七、經查：
　㈠被告為警查獲後，經採集其尿液送檢驗，呈甲基安非他命陽
    性反應，此有桃園市政府警察局蘆竹分局報到及採尿紀錄、
    尿液檢體採集送驗紀錄、台灣檢驗科技股份有限公司檢體編
    號EA-00000000000號號濫用藥物檢驗報告各1紙附卷可佐（
    見毒偵字第1645卷第10頁、第11頁、第9頁），被告施用第
    二級毒品甲基安非他命之犯行，堪以認定。
　㈡又被告前因施用毒品案件，經原法院裁定送觀察勒戒，於104
    年9月15日執行完畢釋放，檢察官以104年度毒偵字第928號
    為不起訴處分，此有本院被告前案紀錄表1份（見原審卷第3
    7頁）在卷足憑。是本案被告上開犯行（108年2月18、19日
    間之某時）距最近1次觀察勒戒執行完畢後（104年9月15日
    ）已逾3年，亦堪認定。
　㈢本案被告施用第二級毒品甲基安非他命行為，雖經臺灣桃園
    地方檢察署檢察官以108年度毒偵字第1645號為緩起訴處分
    ，然被告於緩起訴期間未完成戒癮治療，再經檢察官依職權
    撤銷原處分後提起公訴，此有同署檢察官108年度毒偵字第1
    645號緩起訴處分書、109年度撤緩字第425號撤銷緩起訴處
    分書、109年度撤緩毒偵字第566號起訴書各1份在卷可佐（
    見毒偵字第1645號卷第51頁、撤緩毒偵字第566號第19頁至
    第20頁）。是被告上揭緩起訴處分既因未完成「戒癮治療」
    而遭撤銷，尚無法等同曾受「觀察、勒戒」之處遇。揆諸上
    開說明，本案既不因被告曾犯施用毒品罪，經起訴、判刑或
    緩起訴處分確定而受影響，自應依現行毒品危害防制條例第
    20條第3項、第24條等規定，由檢察官基於一次性之整體規
    劃而重啟處遇程序，視被告個案情形，斟酌是否聲請觀察、
    勒戒，或再給予緩起訴處分之機會。其逕予提起公訴，法院
    無從替代檢察官為上開合義務性之裁量處遇，應認本件起訴
    程序違背規定，且無從補正。原審同此認定，依刑事訴訟法
    第303條第1款、第307條規定，不經言詞辯論，諭知不受理
    之判決，核無違誤，檢察官執前詞提起上訴，為無理由，應
    予駁回，並不經言詞辯論為之。
據上論斷，應依刑事訴訟法第368條、第372條，判決如主文。
中　　華　　民　　國　　110 　年　　6 　　月　　2   　日
                  刑事第二十庭  審判長法　官  王復生    
　　　　　　　　　　　　　　　　　　　法　官  遲中慧
　　　　　　　　　　　　　　　　　　　法　官  蕭世昌
以上正本證明與原本無異。
不得上訴。
                                      書記官  吳建甫
中　　華　　民　　國　　110 　年　　6 　　月　　2 　　日